臺灣臺北地方法院民事判決　　　　　　　99年度重訴字第10號
原　　　告　遠雄建設事業股份有限公司
法定代理人　趙藤雄
訴訟代理人　張建鳴律師
被　　　告　黃素琴
訴訟代理人　周志偉
　　　　　　周志靈
上列當事人間拆屋還地事件，本院於民國100年3月25日言詞辯論
終結，判決如下：
    主  文
被告應將坐落臺北市○○區○○段一小段四○三地號土地上如附
圖所示A部分、面積四點三四平方公尺及B部分、面積五點零七平
方公尺之地上物拆除，將土地返還原告及共有人全體。
訴訟費用由被告負擔百分之二，餘由原告負擔。
本判決第一項於原告以新臺幣肆拾玖萬肆仟元為被告供擔保後，
得假執行。但被告如以新臺幣壹佰肆拾捌萬元為原告預供擔保，
得免為假執行。
    事實及理由
壹、程序事項：
    按訴狀送達後，原告不得將原訴變更或追加他訴，但擴張或
    減縮應受判決事項之聲明者，不在此限，民事訴訟法第255
    條第1項第3款定有明文。查原告於起訴時所為訴之聲明：(一)
    被告應將坐落臺北市○○區○○段1小段403地號土地（下稱
    系爭土地）上如附圖一編號C所示，面積59.897平方公尺之
    地上物拆除，將土地返還原告及共有人全體。(二)願供擔保，
    聲請宣告假執行（見本院新店簡易庭98年度店調字第88號卷
    ，下稱調解卷，第4頁）。嗣原告於99年4月20日具狀變更訴
    之聲明為：(一)被告應將如附圖所示A、B部分，面積9.41平方
    公尺之地上物拆除，將土地返還原告及共有人全體。(二)願供
    擔保，聲請宣告假執行（見本院卷第42頁）。核屬減縮應受
    判決事項之聲明，依首揭規定，應予准許。
貳、實體事項：
一、原告起訴主張：原告為系爭土地之共有人，被告為同地段40
    8地號土地（下稱系爭408地號土地）及其上未辦理保存登記
    之門牌號碼臺北市○○區○○路3段155號建物（下稱系爭建
    物）之所有權人，惟被告未經系爭土地共有人之同意，越界
    建築至系爭土地上，顯已侵害系爭土地全體共有人之權利，
    爰依民法第767條、第821條規定，提起本件訴訟等語。並聲
    明：(一)被告應將如附圖所示A、B部分，面積9.41平方公尺之
    地上物拆除，將土地返還原告及共有人全體。(二)願供擔保，
    聲請宣告假執行
二、被告答辯以：系爭建物為鋼骨混凝土造之三層建築物，雖經
    地政機關測量後確認越界建屋約1坪土地，惟系爭建物係伊
    配偶於20年前購買，於92年間贈與伊，於該段期間均未增建
    或改建，系爭建物應係伊前前手取得系爭土地地主同意而興
    建，且縱未取得系爭土地地主同意，惟當時鄰地所有權人並
    未提出異議，默許系爭建物繼續使用系爭土地，該權利義務
    對於嗣後受讓該不動產而取得所有權之被告應仍繼續存在。
    又拆除如附圖所示A部分建物，勢將損及系爭建物全部之結
    構安全及經濟價值，對被告所造成之損害大於土地之價值，
    不應准許。再原告係於系爭建物興建後始購買系爭土地持分
    ，僅為系爭土地之共有人，於系爭土地分割前，原告尚無從
    證明系爭建物所占用之土地為其所有，其訴請拆屋還地，依
    法顯有不合等語，資為抗辯。並聲明：(一)原告之訴及假執行
    之聲請均駁回。(二)如受不利判決，願供擔保聲請宣告免為假
    執行。
三、兩造不爭執之事實：
  (一)原告於97年9月1日以買賣取得系爭土地應有部分0000000000
    分之0000000000，並於97年10月28日辦畢所有權移轉登記，
    有土地登記謄本在卷可稽（見本院98年度店調字第88號卷，
    下稱調解卷，第14頁）。
  (二)被告係系爭408地號土地所有權人，且為未經辦理保存登記
    之系爭建物之納稅義務人暨事實上處分權人，有土地登記謄
    本、臺北市稅捐稽徵處文山分處98年10月29日北市稽文山乙
    字第09833551500號函在卷可稽（見調解卷第26頁、本院審
    重訴卷第60頁）。
四、得心證之理由：
    原告主張其為系爭土地之共有人，被告未經系爭土地全體共
    有人同意，越界建築至系爭土地，侵害系爭土地全體共有人
    權利，依民法第767條、第821條規定，訴請被告拆屋還地等
    語，被告則以前揭情詞置辯。是本件爭點厥為：(一)系爭建物
    是否無權占用系爭土地？（有無經系爭土地之全體共有人同
    意？系爭土地之所有權人是否明知有越界建築情事不即時提
    出異議，而有民法第796條規定之適用？）(二)拆除如附圖所
    示A部分地上物是否影響系爭建物結構安全？對被告所造成
    之損害大於土地之價值，而有屬權利濫用之情事？
  (一)系爭建物係無權占用系爭土地，且被告就原告明知有越界建
    築情事不即時提出異議之事實，未舉證以實其說，故本件應
    無民法第796條規定之適用。
    1.按所有人對於無權占有或侵奪其所有物者，得請求返還之
      。對於妨害其所有權者，得請求除去之。又各共有人對於
      第三人，得就共有物之全部為本於所有權之請求。民法第
      767條前段、中段、第821條本文分別定有明文。又當事人
      主張有利於己之事實者，就其事實有舉證之責任。但法律
      別有規定，或依其情形顯失公平者，不在此限。民事訴訟
      法第277條亦有明定。
    2.經查，系爭土地登記為原告與訴外人張順雄等19人所共有
      ，系爭建物為被告所有，占用系爭土地面積如附圖A、B部
      分（面積分別為4.34平方公尺、5.07平方公尺，為兩造所
      不爭執，並據原告提出與其所述相符之土地登記謄本附卷
      為證（見調解卷第11至15頁），且經本院會同兩造及臺北
      市古亭地政事務所人員勘測現場屬實，有勘驗測量筆錄（
      見本院卷第28、29頁）及兩造所不爭執之土地複丈成果圖
      （即附圖）附卷足參（見本院卷第31頁），應堪信為真實
      。
    3.被告雖主張系爭建物應係其前前手取得系爭土地當時之所
      有權人同意而興建，惟此為原告所否認，被告復未舉證證
      明之，自無足採。又按土地所有人建築房屋逾越疆界者，
      鄰地所有人如知其越界而不即提出異議，不得請求移去或
      變更其建築物，為民法第796條前段所明定，此項土地相
      鄰關係致一方之土地所有權擴張，而他方之土地所有權受
      限制，該權利義務對於嗣後受讓該不動產而取得所有權之
      第三人仍繼續存在（最高法院85年度台上字第119號判決
      意旨）。再鄰地所有人知越界情事而不異議，此項知與不
      知，並非依客觀情事定之，而係依鄰地所有人個人之情事
      而定，且於越界建築當時不知其事，而於建築完竣後始知
      其情事者，仍無本條之適用（最高法院72年度台上字第47
      34號判決意旨）。且主張鄰地所有人知其越界而不即提出
      異議者，應就此項事實負舉證之責任（最高法院45年度台
      上字第931號判例意旨）。
    4.被告雖辯稱系爭建物越界建築時，系爭土地之所有權人並
      未提出異議，默許系爭建物繼續使用系爭土地，該權利義
      務對於嗣後受讓該不動產而取得所有權之被告應仍繼續存
      在云云，惟為原告所否認，且揆諸上開說明，被告自應就
      此事實負舉證責任。又系爭建物未經辦理保存登記一節，
      為兩造所不爭執，而依臺北市稅捐稽徵處文山分處98年10
      月29日北市稽文山乙字第09833551500號函（見本院審重
      訴卷第60頁），可知系爭建物折舊年數為28年，已興建相
      當時日，原告既於97年10月28日始登記取得系爭土地持分
      ，自無從於系爭建物興建時即提出越界異議，且系爭土地
      為多人所共有，被告並未舉證證明系爭土地之所有權人於
      系爭建物建築時明知有越界建築之情形，自難認其已盡舉
      證責任，其此部分辯解，自無足採。
    5.被告雖又辯稱系爭房屋占有如附圖A、B部分所示土地已存
      在多年，當時鄰地所有權人並未提出異議，默許系爭建物
      繼續使用系爭土地，應已有默示之同意云云。然「所謂默
      示之意思表示，係指依表意人之舉動或其他情事，足以間
      接推知其效果意思者而言，若單純之沉默，則除有特別情
      事，依社會觀念可認為一定意思表示者外，不得謂為默示
      之意思表示」，業經最高法院29年上字第762號著有判例
      。易言之，沈默係單純之不作為，非間接意思表示，除法
      律或契約規定外，原則上不生法律效果。是系爭建物占用
      系爭土地，原系爭土地共有人未明示為反對之表示，衡情
      其原因或欠缺權利意識，或基於睦鄰與人為善，或礙於處
      置能力之不足等，顯然不能僅以共有人就此不作為之單純
      沈默，遽認係默示同意被告或其前手占用附圖A、B部分之
      土地，被告上開辯稱尚無可採。
    6.綜上所述，被告既未證明系爭建物於建造之初，即已取得
      系爭土地所有權人同意，就系爭土地之所有權人（原告與
      其他共有人）明知有越界建築情事不即時提出異議之事實
      ，復未舉證以實其說，無民法第796條規定之適用，是系
      爭建物係無權占用系爭土地，洵堪認定。
  (二)原告請求被告拆屋還地，應非屬權利濫用。
    1.按權利之行使，不得違反公共利益，或以損害他人為主要
      目的。民法第148條第1項定有明文。又權利之行使，是否
      以損害他人為主要目的，應就權利人因權利行使所能取得
      之利益，與他人及國家社會因其權利行使所受之損失，比
      較衡量以定之。倘其權利之行使，自己所得利益極少而他
      人及國家社會所受之損失甚大者，非不得視為以損害他人
      為主要目的，此乃權利社會化之基本內涵所必然之解釋（
      最高法院71年台上字第737號判例）。
    2.按所有人，於法令限制之範圍內，得自由使用、收益、處
      分其所有物，並排除他人之干涉。民法第765條定有明文
      。查系爭土地面積高達1235平方公尺，與系爭408地號土
      地及其他相鄰之406、407、409地號土地間係以一直線相
      鄰，此有前揭土地複丈成果圖可參，系爭建物無權占用如
      附圖所示A、B部分即致系爭土地不完整，於規劃使用上即
      有障礙，且原告及其他共有人於排除被告侵害前，均無從
      使用該部分土地，原告訴請被告拆除該越界建築部分建物
      ，尚難謂其所得之利益甚小，而以損害被告為主要目的甚
      明。
    3.又被告以拆除系爭建物越界建築部分（即附圖所示A部分
      ），將損及系爭建物全部之結構安全及經濟價值，對被告
      所造成之損害大於土地之價值云云。惟經囑託台北市土木
      技師公會鑑定，鑑定結果認：A區（即附圖A部分）為鋼筋
      混凝土加強磚牆結構系統，區域內包含1~3層結構柱、大
      樑、樓板，拆除範圍包含原有構造物之結構抗震系統，A
      區之拆除會影響原建物之結構安全，如未經適當補強，將
      造成標的物（155號，即系爭建物）及同棟鄰房建築物耐
      震能力不足；B部分構造屬於屋頂輕鋼架雨遮之一部分，B
      部分雨遮之拆除，並不會影響同地段408地號上建物（即
      系爭建物）之結構安全，有該公會100年2月15日北土技字
      第10030214號鑑定報告書可查（見鑑定報告書第3頁），
      是拆除如附圖所示B部分地上物，對系爭建物之結構安全
      並無影響一節，應可認定。
    4.再前揭鑑定報告固認定拆除如附圖所示A部分建物會影響
      系爭建物之結構安全，然依本院所知之拆除技術及本件鑑
      定報告分析，可知拆除A部分及修復系爭建物應屬可能，
      只要在拆除A部分建物之前，先以增補樑、增補柱及新設R
      C不開孔剪力牆之方式補強建物結構（見鑑定報告第28至3
      2頁），應即可排除系爭建物結構安全疑慮及相鄰建物耐
      震能力不足之問題，而僅在所需費用及拆除時間而已。又
      系爭建物之折舊年數已達28年，其殘值已屬有限，且依鑑
      定報告所示，A部份之拆除工程費用約新臺幣（下同）30
      萬元（直接工程費），修補及補強工程費用約924,934元
      （直接工程費），含間接工程費合計約1,486,088元（見
      鑑定報告第3頁），與原告以每平方公尺338,800元之價格
      拍得系爭土地持分，A部分之價格1,470,392元（A部分面
      積4.74平方公尺，總價338,800×4.34＝1,470,392）相較
      ，並無顯然過高之情形，且如前所述，A部分地上物如不
      拆除，將造成系爭土地之地形不規則，對於土地之經濟及
      利用價值有甚大影響，原告請求被告拆除該部分之建物，
      當屬正當權利之行使。從而，被告所稱系爭建物拆除如附
      圖所示A部分，將影響系爭建物結構安全，且造成其較大
      損害云云，尚非可信。
    5.綜上所述，拆除如附圖所示B部分之地上物，對系爭建物
      之結構安全並無影響，拆除如附圖所示A部分之建物，雖
      對系爭建物之結構安全有影響，但得以技術克服，對於被
      告並未造成較原告及其他共有人無法使用系爭土地更大之
      損害，非屬權利濫用。
五、綜上所述，被告就其如何有占用系爭土地之正當權源等情，
    業經原告否認，則被告自有舉證以實其說之必要，惟被告均
    未能舉證證明有何占用權源，故原告主張被告未經系爭土地
    所有權人之同意，即越界建築至於系爭土地等節，自屬可信
    。從而，原告為系爭土地共有人全體之利益，本於民法第76
    7條、第821條之所有物返還、妨害除去請求權及共有人回復
    請求權之法律關係，請求被告應將如附圖所示A、B部分（A
    部分面積4.34平方公尺、B部分面積5.07平方公尺，合計9.4
    1平方公尺）之地上物拆除，將占用之系爭土地返還原告及
    其他共有人全體，為有理由，應予准許。又兩造均陳明願供
    擔保，聲請宣告假執行或免為假執行，爰分別酌定相當擔保
    金額准許之。再有關訴訟費用部分，因原告勝訴部分，僅為
    原告起訴時訴訟標的之一小部分，原告撤回起訴部分之訴訟
    費用，依民事訴訟法第83條第1項前段前段，應由原告負擔
    ，故依職權判決如主文第2項所示。
六、本件事證已臻明確，兩造其餘之攻擊或防禦方法、未經援用
    之證據，經本院斟酌後，認為均不足以影響本判決之結果，
    自無一一詳予論駁之必要，併此敘明。
七、據上論結，依民事訴訟法第78條、第87條第1項、第390條第
    2 項、第392條第2項，判決如主文。
中    華    民    國    100   年    4     月    19    日
                    民事第六庭  法  官  林春鈴
以上正本係照原本作成。
如對本判決上訴，須於判決送達後20日內向本院提出上訴狀。如
委任律師提起上訴者，應一併繳納上訴審裁判費。
中    華    民    國    100   年    4     月    19    日
                                書記官  潘惠敏